【裁判字號】    98,上,629
【裁判日期】    981028
【裁判案由】    返還消費借貸款
【裁判全文】
臺灣高等法院民事判決                   98年度上字第629號
上  訴  人  丙○○
訴訟代理人  張毓桓律師
被  上訴人  華南商業銀行股份有限公司
法定代理人  甲○○
訴訟代理人  乙○○
            侯水深律師
            張沐芝律師
上列當事人間返還消費借貸款事件，上訴人對於中華民國79年10
月20日臺灣板橋地方法院第一審判決提起上訴，本院於98年10月
14日言詞辯論終結，判決如下：
    主      文
原判決命上訴人為連帶給付部分及該部分假執行之宣告，暨命上
訴人連帶負擔訴訟費用之裁判，均廢棄。
上開廢棄部分，發回臺灣板橋地方法院。
    事實及理由
壹、程序部分：
一、被上訴人之法定代理人原為李正義，嗣於本院訴訟程序進行
    中變更為甲○○，於民國（下同）98年7 月29日具狀聲明承
    受訴訟，程序合法，應予准許，合先敘明。
二、原法院於98年6 月12日將原判決送達於上訴人，上訴人於98
    年6月14日收受，有送達證書在卷可稽（原審卷第116頁），
    上訴人於97年11月17日提起上訴（本院卷第46至48頁），未
    逾上訴不變期間。
貳、實體部分：
一、上訴人主張：上訴人自79年5月1日起，即在臺北市內湖區之
    三軍總醫院服務，而居住於臺北市。自79年6 月14日起，即
    已將戶籍自花蓮縣新城鄉○○街民埔村9 鄰13號遷出，戶籍
    地址改至臺北市中山區○○○路○段96巷24號4樓，並實際居
    住於該址，並非居住於花蓮。被上訴人於79年8 月間向原法
    院起訴時，未依據起訴時上訴人之設籍地址為送達地址，將
    上訴人之地址列為花蓮縣新城鄉○○街民埔村9 鄰13號，原
    法院於79年8 月20日收案後，即將本件言詞辯論通知書等文
    件均向花蓮縣新城鄉地址為送達，致上訴人對於本件訴訟毫
    無所悉，無從答辯。上訴人既未受合法通知，致未到場應訴
    ，原法院依被上訴人之聲請，准由一造辯論而為判決，其訴
    訟程序有重大瑕疵，基此所為之判決，自屬違背法令。為維
    持上訴人之審級利益，求為將原判決廢棄並發回原法院之判
    決。
二、被上訴人則以：
  (一)本件判決業經判決確定，被上訴人因而聲請確定訴訟費用額
    ，經原法院以80年度聲字第305 號裁定上訴人等應連帶負擔
    之訴訟費用為新台幣（下同）35,064元，被上訴人已據原確
    定判決、確定裁定為執行名義，聲請強制執行。原判決業已
    合法送達上訴人且已確定，上訴人循上訴程序請求救濟，已
    逾上訴不變期間。
  (二)被上訴人於80年4月2日聲請原法院裁定確定訴訟費用額時，
    因聲請狀誤載上訴人之住所為臺北縣三重市○○路○ 段36號
    ，故原法院80年度聲字第305 號裁定因而記載上訴人之住所
    為臺北縣三重市之地址，被上訴人於80年5 月28日具狀查報
    上訴人之住所為臺北市○○○路○段96巷24號4樓，原法院80
    年度聲字第305 號裁定業依被上訴人查報上訴人之正確住所
    合法送達。上訴人收受該確定訴訟費用額之裁定，未提出抗
    告或向法院提出疑義，顯然其業已收受原法院對其不利之判
    決。上訴人僅憑原判決當事人欄關於上訴人住所地址有誤載
    ，於18年後，原判決卷宗業已逾保存期限而銷毀無從核閱，
    始主張原法院未合法送達言詞辯論期日通知書、判決正本，
    為無可取。
  (三)被上訴人提起本件訴訟，依授信資料於起訴狀列載上訴人之
    住所為花蓮縣新城鄉之地址，原判決之當事人欄位係依照起
    訴狀記載之地址而繕寫，無從認定最後言詞辯論期日通知書
    或原判決係按花蓮縣新城鄉地址為送達。況本件屬銀行請求
    返還消費借貸款案件，被告經合法通知未到庭而准原告聲請
    依一造辯論而為判決屬常態，法院均會要求原告提出被告之
    戶籍謄本以供核對是否合法送達。上訴人係於本件起訴前將
    戶籍遷出至臺北市○○○路之地址，顯然被上訴人於起訴時
    或審理中，均不可能提出上訴人猶住居於花蓮縣之戶籍謄本
    予法院。再者，被上訴人曾於79年8 月27日向戶政事務所申
    請上訴人之戶籍謄本，明確記載79年6 月14日遷出臺北市○
    ○○路地址。被上訴人並於79年9月6日提供被告等人之戶籍
    謄本予原法院，有被上訴人內部留存之期日通知書可按。原
    法院必已依戶籍謄本所載上訴人之新址合法送達言詞辯論期
    日通知書，始准被上訴人聲請一造辯論而為判決，且依戶籍
    謄本所載地址合法送達判決正本後，始核發確定證明書。
  (四)同案被告蔡束女於原審言詞辯論期日有到場，而原法院僅對
    蔡束女公示送達判決正本，足證原法院業已依照上訴人戶籍
    謄本所載住所而合法送達期日通知書及判決正本等語，以為
    抗辯。
三、按第一審之訴訟程序有重大之瑕疵者，第二審法院得廢棄原
    判決，而將該事件發回原法院。但以因維持審級制度認為必
    要時為限。民事訴訟法第451條第1項定有明文。次按言詞辯
    論日期當事人之一造不到場者，限於該當事人已於相當時期
    受合法之傳喚，始可依到場當事人之聲請，由其一造辯論而
    為判決，最高法院18年上字第2122號判例意旨參照。是以，
    當事人因未受合法通知致未到場應訴，第一審法院遽依到場
    當事人之聲請，准由其一造辯論而為判決，其訴訟程序，自
    有重大瑕疵。
  (一)查上訴人於78年9 月21日與曾振中結婚，於78年10月27日遷
    入花蓮縣新城鄉○○村○鄰○○街13號，於79年6月14日遷出
    臺北市○○○路○ 段96巷24號4樓，79年6月26日遷入臺北市
    ○○○路1段96巷24號4樓，有除戶戶籍謄本、申請遷入臺北
    市中山區之謄本在卷可稽（原審卷第36至40頁、第71至76頁
    ）。是以，上訴人自79年6 月26日以後之戶籍地址為臺北市
    ○○○路1段96巷24號4樓。次查，三軍總醫院附設民眾診療
    服務處自79年6 月30日為上訴人投保勞工保險，有勞工保險
    卡在卷可稽（本院卷第28頁），是以，上訴人主張自79年6
    月間因任職於三軍總醫院，伊居住於臺北市○○○路上址，
    可認為實。
  (二)次查，被上訴人於79年8 月20日起訴時，將上訴人之地址列
    為花蓮縣新城鄉○○街北埔村9 鄰13號，有民事起訴狀、辦
    案進行簿、原法院79年度訴字第1897號判決在卷可稽（原審
    卷第24、41頁、第19至21頁）。原法院79年度訴字第1897號
    案件，於79年10月20日宣判，是自79年8月20日起訴至79年1
    0月20日宣判期日前，上訴人早已於79年6月14日遷至臺北市
    ○○○路1段96巷24號4樓，並居住於該址，花蓮縣新城鄉○
    ○村○鄰○○街13號非上訴人之住、居所，可以認定。
  (三)再查，嗣於80年間，被上訴人聲請原法院就79年度訴字第18
    97號案件確定訴訟費用額，記載上訴人之地址為臺北縣三重
    市○○路○ 段36號（同北歌產業股份有限公司），有民事聲
    請狀在卷可稽（原審卷第13至16頁）。原法院於80年4 月11
    日作成80年度聲字第305 號裁定，該確定訴訟費用額事件之
    裁定，其上亦記載上訴人之地址為臺北縣三重市○○路○段3
    6號（同北歌產業股份有限公司），有原法院80年度聲字第3
    05號裁定在卷可稽（原審卷第10至12頁）。嗣於80年5 月14
    日，原法院以板元民讓字第198 號函通知被上訴人查報債務
    人北歌產業股份有限公司、何宇欣、何春塗、丙○○、蔡束
    女之住居所（本院卷第99頁），於80年5 月28日，被上訴人
    就原法院80年度聲字第305 號確定訴訟費用額事件，聲請補
    正送達處所，該聲請狀記載略以：「為聲請補正送達處所事
    ：查80年度聲字第305 號聲請人與被告丙○○、何宇欣、何
    春塗等間聲請裁定訴訟費用額事，業蒙鈞院裁定在案，惟被
    告丙○○等三人因住所不明無法送達，業蒙鈞院命補正在案
    ，嗣經聲請人調查結果，被告丙○○等三人，分別遷至左列
    住所：丙○○：臺北市○○○路○段96巷24號3 樓……以上
    三人均有戶政事務所之戶籍謄本各乙份可證，為此懇請鈞院
    向該住所送達，若仍送達不明，請依法准予公示送達……」
    ，有民事聲請狀在卷可稽（原審卷第6至8頁）。由上事證可
    以認定，原判決於79年10月20日宣判之後，被上訴人於80年
    5 月28日就原法院80年度聲字第305 號確定訴訟費用額事件
    中，才補正上訴人之戶籍謄本，及陳報上訴人設籍於臺北市
    ○○○路之地址。
  (四)被上訴人雖提出其留存之開庭通知書，主張已提供被告等人
    之戶籍謄本予原法院等語。惟查，被上訴人於開庭通知書上
    對造人姓名何國雄、蔡束女、邱春杏等下方記載「9/6 交戶
    籍謄本」（本院卷第107 頁），根據此記載，不能據以認定
    被上訴人於79年9月6日於原審訴訟程序遞交上訴人之戶籍謄
    本，原法院並據上訴人之設籍地址予以送達。且若被上訴人
    確曾於原審訴訟程序補正上訴人設籍於臺北市○○○路地址
    之戶籍謄本，何以被上訴人於嗣後聲請確定訴訟費用額事件
    中，竟未記載上訴人正確之臺北市○○○路設籍地址，而係
    記載上訴人居住於臺北縣三重市。被上訴人主張伊曾於79年
    8 月27日申請上訴人之戶籍謄本，原法院業已依該戶籍謄本
    所載新址合法送達言詞辯論期日通知書、判決書等語，尚非
    可採。
  (五)原法院固曾對蔡束女公示送達79年訴字第1897號判決正本，
    有原法院公示送達公告在卷可稽（本院卷第108 頁）。然原
    法院對蔡束女公示送達原判決，不能據以推論原法院依照上
    訴人戶籍謄本所載之住所而送達期日通知書及判決正本。
  (六)被上訴人雖於原法院80年度聲字第305 號確定訴訟費用額事
    件中陳報上訴人設籍於臺北市○○○路之地址，上訴人對該
    確定訴訟費用額之裁定固無提出抗告或異議，惟聲請確定訴
    訟費用額事件與原判決返還消費借貸款事件為不同之程序，
    尚不能據以推論原法院於審理中，曾對上訴人應受送達處所
    為送達。
  (七)綜上，並無證據證明被上訴人於原法院79年度訴字第1897號
    事件審判階段，提出上訴人於訴訟程序中設籍於臺北市○○
    ○路地址之戶籍謄本，難認原法院於訴訟程序中就上訴人之
    應受送達處所為合法送達言詞辯論期日通知書。上訴人未受
    合法通知致未到場應訴，原法院遽依被上訴人之聲請，准由
    其一造辯論而為判決，其訴訟程序自有重大瑕疵，基此所為
    之判決，亦屬違背法令。上訴人不同意由本院就本件自為實
    體之裁判（本院卷第137 頁反面），為維持審級制度，並保
    障當事人之程序權，爰將原判決關於上訴人部分之裁判廢棄
    ，發回原法院重行審理。上訴人執此指摘原判決不當，求予
    廢棄，將本事件發回原法院更為裁判，為有理由。
四、據上論結，本件上訴為有理由，依民事訴訟法第451條第1項
    ，判決如主文。
中    華    民    國    98    年    10    月    28    日
                    民事第二庭
                        審判長法  官  吳謙仁
                              法  官  蘇瑞華
                              法  官  李瓊蔭
正本係照原本作成。
如不服本判決，應於收受送達後20日內向本院提出上訴書狀，其
未表明上訴理由者，應於提出上訴後20日內向本院補提理由書狀
（均須按他造當事人之人數附繕本）上訴時應提出委任律師或具
有律師資格之人之委任狀；委任有律師資格者，另應附具律師資
格證書及釋明委任人與受任人有民事訴訟法第466條之1第1項但
書或第2項（詳附註）所定關係之釋明文書影本。
中    華    民    國    98    年    10    月    29    日
                              書記官  王才生
附註：
民事訴訟法第466條之1（第1項、第2項）：
對於第二審判決上訴，上訴人應委任律師為訴訟代理人。但上訴
人或其他法定代理人具有律師資格者，不在此限。
上訴人之配偶、三親等內之血親、二親等內之姻親，或上訴人為
法人、中央或地方機關時，其所屬專任人員具有律師資格並經法
院認為適當者，亦得為第三審訴訟代理人。

司法院資訊處製作；財團法人民間司法改革基金會備份。
